【裁判字號】    91,訴,3506
【裁判日期】    921015
【裁判案由】    商標評定
【裁判全文】
臺北高等行政法院判決                            九十一年度訴字第三五○六號
                              .
    原      告  新加坡商‧鱷魚國際企業私人有限公司
    代  表  人  甲○○
    訴訟代理人  丙○○商標代.
    被      告  經濟部智慧財產局
    代  表  人  蔡練生（局長）住同右
    訴訟代理人  丁○○
    參  加  人  乙○○
右當事人間因商標評定事件，原告不服經濟部中華民國九十一年七月十八日經訴字第
○九一○六一一六八二○號訴願決定，提起行政訴訟，本院判決如左：
    主  文
原告之訴駁回。
訴訟費用由原告負擔。
    事  實
一、事實概要：參加人於民國（下同）八十三年八月十三日以「酷魚Corhea」商標，
    指定使用於當時商標法施行細則第四十九條所定商品及服務分類表第十八類之手
    提袋及皮包商品，向被告（原經濟部中央標準局，八十八年一月二十六日改制為
    經濟部智慧財產局）申請註冊，經被告准列為註冊第六八四五七九號商標（下稱
    系爭商標，圖樣如附圖一所示）。嗣原告以該註冊商標有違註冊時商標法第三十
    七條第七款及第十二款之規定，檢具註冊第五一八九四五、一九八一○六、一五
    五七四號等商標（下稱據以評定商標，圖樣如附圖二所示）對之申請評定，案經
    被告審查，以九十一年五月十四日中台評字第九一○○一四號商標評定書為申請
    不成立之處分。原告不服，提起訴願，遭決定駁回，遂提起行政訴訟。本院因認
    本件撤銷訴訟之結果，參加人之權利或法律上利益將受損害，爰依職權裁定命獨
    立參加被告之訴訟。
二、兩造聲明：
    (一)原告聲明（原告經合法通知，未曾到場陳述，據其所提書狀內容而為記載）：
      訴願決定及原處分均撤銷。
    (二)被告聲明：如主文所示。
三、兩造之爭點：
    系爭商標圖樣與據以評定商標圖樣是否構成近似？
    (一)原告主張（原告經合法通知，未曾到場陳述，據其所提書狀內容而為記載）：
      1.按，商標圖樣「相同或近似於他人同一商品或類似商品之註冊商標者」不得
        申請註冊，為商標法第三十七條第一項第十二款所明定。所謂商標之近似，
        係指具有普通知識經驗之商品購買人，於購買時施以普通之注意，猶不免有
        混同誤認之虞者而言。故商標之近似與否，應隔離觀察，以為判定之標準。
        縱令兩商標對照比較，能見其差異，然異時異地各別觀察，則不易見者，仍
        不得不謂為近似；凡商標無論在外觀上、名稱上或觀念上，其主要部分近似
        ，有足以惹起混同誤認之虞，而其他附屬部分雖不近似，仍不得不謂為近似
        之商標（最高法院二十一年上字第一○七三號，行政法院二十六年判字第二
        ○號判例參照）。又，商標圖樣上之文字與圖形意義相同，有混同誤認之虞
        者，則構成「觀念上近似」；而商標圖樣上之中文與外文讀音相同或相似，
        有混同誤認之虞，則構成「讀音上近似」，是為近似之商標，復為行政院核
        定修正商標近似審查基準三之（四）（五）及四之（三）所明白揭示。次按
        ，商標圖樣「襲用他人之商標或標章有致公眾誤信之虞者」不得申請註冊，
        為商標法第三十七條第一項第七款所明定。而所謂「襲用」，係指以不公平
        競爭之目的，非出於自創而抄襲他人已使用之商標或標章申請註冊而言，其
        適用不以所襲用者係著名商標或標章、亦不以使用於同一或類似商品為限。
        本款之規範意旨在杜絕剽竊襲用他人之商標或標章，冀圖獲准註冊之僥倖歪
        風，以建立正當之商標秩序。合先敘明。
      2.查，被告於其所為之評定書中略謂：「‧‧‧本件系爭註冊第六八四五七九
        號『酷魚Corhea』商標，與評定人據以評定之註冊第五一八九四五、一九八
        一○六、一五五七四等號『 CROCODILE & DEVICE』、『鱷魚圖』、『鱷魚
        CROCODILE』、『鱷魚及圖』等商標圖樣相較，前者為自創且經設計之外文
        『CORHEA』，與據以評定商標圖樣中之外文『CROCODILE』、『CROCOKIDS』
        等差異顯然，足以區分辨識，二者於外觀或觀念上尚有差異；又二者之中文
        雖有相同之『魚』字，惟『酷』與『鱷』二字於外觀、讀音上差別甚大，異
        時異地隔離觀察，客觀上皆無使購買者產生混淆誤認之虞，應非屬近似之商
        標‧‧‧云云」。惟，商標於外觀、觀念或讀音上有一近似者即為近似之商
        標，為商標近似審查基準所明白揭示之原則。觀之本案系爭商標「酷魚
        Corhea」係由中文字「酷魚」及一英文字「Corhea」所共同組成之單純文字
        商標圖樣，其商標圖樣中之英文「Corhea」之讀音與鱷魚之台語發音如出一
        轍，而其中文「酷魚」亦是源自鱷魚之台語發音。在台灣，台語與國語並列
        為二大最主要的語言，凡懂台語之人皆知「CORHEA」與「酷魚」之發音正是
        鱷魚之台語發音！顯見參加人藉由中文及英文之閩南語鱷魚發音之文字，就
        是欲使消費者對系爭註冊商標之整體印象產生即為鱷魚之聯想，其與據以評
        定註冊商標之圖形鱷魚、外文文字「CROCODILE」和中文文字「鱷魚」的意
        義相同，實已構成「觀念上近似」和「讀音上近似」，是為近似之商標；復
        以二造商標均有指定使用於同一或類似之「皮包‧‧‧」等商品中，異時異
        地隔離觀察，實有致一般消費大眾於倉促購物間不察，而誤認該等商標均屬
        同一主體所有，而致混淆誤認致誤購之虞！確有前揭商標法第三十七條第一
        項第十二款規定之適用餘地。
      3.復查，「鱷魚圖」及「CROCODILE & DEVICE」是原告首創指定使用於皮帶、
        衣服、靴鞋、眼鏡、手提箱袋等多種商品，並獲准多件註冊之商標。原告本
        身亦為著名之服裝、皮件、手提箱袋、靴鞋‧‧‧等商品之產銷公司。其所
        有之鱷魚商標已廣泛使用於多類商品，除了早於一九五二年起即在新加坡以
        鱷魚圖申請獲准註冊，之後又陸續於汶萊、印尼、馬來西亞、烏干達共和國
        、孟加拉共和國、中國大陸、韓國等世界各國普遍取得商標專用權外，其前
        手利生民有限公司更早於五十二年起即在台灣以鱷魚牌商標於多類商品申請
        獲准註冊，不僅產品廣泛行銷國內市場且於報章雜誌頻作宣傳，並製作各式
        精美型錄。而為加強對鱷魚商標之保護，原告更不斷求新求變，先後以第一
        代鱷魚、第二代鱷魚等申請商標註冊，並進而創立了一系列之卡通鱷魚圖商
        標申請註冊。除此之外，為加強對「鱷魚」商標之相關保護，更先後以「鱷
        魚CROCODILE」及「CROCODILE & DEVICE」、「CROCODILE」‧‧‧等商標申
        請註冊。甚且，原告為了滿足消費者對其「鱷魚」系列商標之熱愛，陸續將
        其觸角伸展至各種文具用品、傘、枕頭、被褥、毛巾、杯、碗、錶等多類商
        品，至今已取得逾百件註冊商標，使一般商品購買人對其商標商品之信譽及
        品質有一定之認識，而於一見「鱷魚」、「CROCODILE」商標，即知係原告
        所精心製作之商品。足見原告對其所有之鱷魚商標的重視與欲加以保護之意
        了。反觀參加人則遲至一九九四年始於台灣以與據以評定註冊商標表彰意義
        相同及閩南語讀音混同之商標圖樣申請註冊，較之原告於一九五二年起即以
        鱷魚圖於新加坡申請商標獲准註冊，足足晚了四十餘年！原告於台灣以鱷魚
        牌申請獲准註冊，較參加人亦足足早了三十餘年！以原告所首創並大量廣泛
        行銷使用之鱷魚商標係歷史長達數十年之國際著名商標，參加人於知悉原告
        所首創之鱷魚系列商標經原告多年之苦心經營，已於國際間打下極高度之知
        名度後，不思自創品牌，晚於原告首創鱷魚系列商標四十餘年後，始於台灣
        申請註冊，其假藉中文「酷魚」、英文「Corhea」之讀音，來達到閩南語鱷
        魚發音之目的，欲使消費者產生系爭註冊商標即為鱷魚商標之心態，實為可
        議，難謂被申請人無抄襲剽竊之嫌，若任其享有商標專用權，不僅原告至今
        所投入之心血成為他人利用之墊腳石，亦無異鼓勵參加人繼續其仿冒剽竊之
        惡習，有心之人亦將以此為例大興仿冒之事，正當之商標秩序將蕩然無存！
      4.又查，被告曾針對參加人所有之審定第八二一二一三號、第八三八○八四號
        、第八四一九九七號、第八六一四八一號「酷魚及圖CORHEA」商標以與原告
        之據以異議商標非屬近似而為中台異字第八八○一六六號、第八八○一七○
        號、第八八○一九○號、第八八○六○三號異議不成立之處分，原告不服，
        依法提起訴願、再訴願，終經最高行政法院以其酷魚商標圖形雖體型較為肥
        大，然其鱷魚造型則一；再該商標之中文「酷魚」、英文「CORHEA」與新加
        坡商鱷魚公司之鱷魚商標閩南語讀音亦屬近似，認原處分、訴願及再訴願決
        定俱有疏略，將原處分及原決定均撤銷，由被告重為適法之處分之判決，此
        一遲來的正義並經以斗大標題：「最高行政法院判決還鱷魚公道」刊登於報
        章雜誌上。被告即基於此些判決重新作成中台異字第G00000000、G
        00000000、G00000000、G00000000號審定書認該
        等商標之審定應予撤銷之處分，足證司法機關已統一其見解，而認參加人所
        有之「酷魚」系列商標與原告所有之「鱷魚」系列商標確屬構成近似之商標
        ，實非如訴願決定書所謂之：「‧‧‧最高行政法院所持見解既然尚不一致
        ‧‧‧云云」。審究本案系爭商標與上述各案中之系爭商標有相同之「酷魚
        corhea」字樣，依照前揭判決之意旨，二造商標確屬近似之商標，殆無疑義
        ！因之，本案確有商標法第三十七條第一項第七款、第十二款之適用。
      5.再查，行政處分形成或確認之法律關係，經行政法院判決確定者，則當事人
        （原告及被告機關）與法院均受其拘束。因之被告依照確定之判決意旨重新
        作成之處分，對被告而言即具有一定之拘束力，於審理案情雷同之案件時，
        自應受法院之確定判決及其依判決意旨重新作成之處分之拘束，不得為與該
        確定判決意旨相反之決定。復以前述，本案原告所有之據以評定註冊商標與
        參加人所有之系爭商標，前已有諸多相雷同之案例，迭經行政法院認定二者
        為近似之商標，而撤銷參加人所有之商標，並判決確定在案，今被告無視於
        確定判決之存在，仍執意作成與該等確定判決意旨相反之決定，其認事用法
        顯有違誤，若予維持，不僅將嚴重侵害原告之權益，更將大大的破壞市場上
        公平競爭之秩序也！
      6.末查，原告早於一九八五年起即廣泛於台灣地區使用其所首創之鱷魚商標，
        鱷魚系列商標確係原告所首創並大量廣泛於台灣地區宣傳促銷廣告，以原告
        自創鱷魚品牌在台灣及世界各國之知名度，極容易招致同業以近似商標冀圖
        獲准註冊以搭便車謀取不法利益之機率，可見一斑！要知欲成就一著名商標
        須累積多年努力，並投入大筆經費，今參加人只圖不勞而獲，冀求搭便車謀
        利，若不予遏止，任其順利取得商標專用權，則原告至今所投入的心血卻成
        方便他人利用之墊石，未免不值，倘又投訴無門，實有欠公允，而參加人勢
        將食髓知味，持續其仿冒剽竊之惡習，有心之士亦將以為例，大興仿冒之事
        ，正當之商標秩序難存，對近來致力提昇形象的我國實為一大阻力。
      7.綜上所陳，原告以其首創之鱷魚商標，數十年來首先大量廣泛使用於國內外
        ，於參加人申請系爭商標註冊之時，原告早已使用馳名國內外之鱷魚商標達
        數十年，系爭審定商標圖樣，與據以評定註冊商標圖樣二者間，不但(1)其中
        文「酷魚」、英文「Corhea」與據以評定之鱷魚註冊商標之閩南語讀音如出
        一轍，構成閩南語讀音近似；(2)且其商標所表彰之整體意義均為鱷魚，更構
        成觀念上近似，故二者為近似之商標要無疑義；而以此二商標之近似，復均
        有指定使用於同一或類似之「皮包‧‧‧」等商品，異時異地各別觀察，確
        有使一般消費大眾於倉促購物間產生混同誤認誤信致誤購之虞，如此觀之，
        參加人誠難脫其抄襲剽竊之嫌！因之本案實有首揭商標法第三十七條第一項
        第七款及第十二款規定之適用情事！懇請鈞院明鑑，迅賜判決如訴之聲明所
        示，以符法旨，並維原告之合法權益。
    (二)被告主張：
      按商標圖樣「襲用他人之商標或標章有致公眾誤信之虞者」、「相同或近似他
      人同一商品或類似商品之註冊商標者」，不得申請註冊，固為本件商標註冊時
      商標法第三十七條第一項第七、十二款所明定。惟其適用應以兩造商標圖樣構
      成相同或近似為前提要件。而商標圖樣之近似，以具有普通知識經驗之購買人
      ，於購買時施以普通所用之注意，有無混同誤認之虞判斷之，復為商標法施行
      細則第十五條第一項所明定。又商標在外觀、觀念或讀音方面有一構成近似者
      ，始為近似之商標。查本件系爭註冊第六八四五七六號「酷魚Corhea」商標，
      與原告據以評定之註冊第五一八九四五、一九八一○六、一五五七四等號「
      CROCODILE & DEVICE」、「鱷魚圖」、「鱷魚CROCODILE」、「鱷魚及圖」等
      商標圖樣相較，前者為自創且經設計之外文「CORHEA」，與據以評定商標圖樣
      中之外文「CROCODILE」、「CROCOKIDS」等差異顯然，足以區分辨識，二者於
      外觀或觀念上顯有差異；又二者之中文雖有相同之「魚」字，惟「酷」與「鱷
      」二字於外觀、讀音上差別甚大，異時異地隔離觀察，客觀上皆無使購買者產
      生混同誤認之虞，應非屬近似之商標，從而亦難謂有使一般消費者對其所表彰
      之商品來源或產製主體產生混淆誤信之虞，此並為被告中台異字第八七○九八
      二、八七一一○三、八八○六一○號等商標異議審定書認定在案。揆諸前揭說
      明，本件系爭商標之申請註冊，應無首揭法條規定之適用。至原告所舉最高行
      政法院九十年度判字第一六九七、一六九八、一六九九號判決及參加人所舉最
      高行政法院九十一年度判字第一二七號判決、台北高等行政法院八十九年訴字
      第一二八七、三三一七號判決一節，依商標個案審查及司法機關未為相同見解
      之情況下，尚難據為本案判斷近似與否之有利論據。綜上論述，被告原處分，
      洵無違誤，敬請駁回原告之訴。
    (三)參加人主張：
      1.系爭商標與據以評定商標並不構成近似，且併存已久，並未發生混淆誤認之
        情形。
      2.其餘引用被告之答辯。
    理  由
甲、程序方面
    本件原告經受合法通知，未於言詞辯論期日到場，核無行政訴訟法第二百十八條
    準用民事訴訟法第三百八十六條各款所列情形，爰依被告之聲請由其一造辯論而
    為判決。
乙、實體方面
一、按商標圖樣「襲用他人之商標或標章有致公眾誤信之虞者」、「相同或近似於他
    人同一商品或類似商品之註冊商標」者，不得申請註冊，為系爭商標註冊時（八
    十二年十二月二十二日修正公布）商標法第三十七條第一項第七款及第十二款所
    明定。又該兩款之適用應以兩造商標圖樣構成相同或近似為前提要件。而判斷兩
    商標近似與否，須以具有普通知識經驗之購買人，於購買時施以普通所用之注意
    ，有無混同誤認之虞判斷之，復為同法施行細則第十五條第一項所規定。惟判斷
    兩商標是否近似，應就各商標之主要部分異時異地隔離各別觀察，分辨其是否足
    以引起混同誤認之虞以為斷。迭經改制前行政法院二十六年判字第二○號、三十
    年判字第一○號及四十八年判字第八十一號等判例著有明文。又「查商標文字之
    讀音，是否近似，應就通常一般購買者之普通發音是否有足以引起混同誤認之虞
    以為斷。」、「兩商標文字之讀音是否果屬相類，應以兩商標本身之文字讀音為
    準，若介入第三種文字讀音，展轉翻譯，始顯示其有相牽涉之情形，仍難遽認為
    商標之近似。」亦有改制前行政法院四十六年判字第九二號、四十七年判字第三
    二號判例意旨可參。
二、本件參加人於八十三年八月十三日以「酷魚Corhea」商標（圖樣如附圖一所示）
    ，指定使用於當時商標法施行細則第四十九條所定商品及服務分類表第十八類之
    手提袋及皮包商品，向被告申請註冊，經被告准列為註冊第六八四五七九號商標
    。嗣原告以該註冊商標有違註冊時商標法第三十七條第七款及第十二款之規定，
    檢具註冊第五一八九四五、一九八一○六、一五五七四號等商標（圖樣如附圖二
    所示）對之申請評定，案經被告審查，認系爭商標與原告據以評定之商標圖樣相
    較，前者之外文「CORHEA」，與據以評定商標圖樣上之外文「CROCODILE」、「
    CROCOKIDS」等，於外觀或觀念上尚有差異，且二者之中文「酷」與「鱷」二字
    於外觀、讀音上差別甚大，異時異地隔離觀察，客觀上皆無使購買者產生混同誤
    認之虞，應非屬近似之商標等理由，乃為申請不成立之處分。原告不服，提起訴
    願，遭決定駁回，遂提起行政訴訟。兩造及參加人之主張，各如事實欄所載，其
    爭點厥為系爭商標圖樣與據以評定商標圖樣是否構成近似而已。
三、經查，系爭商標與據以評定商標圖樣相較，前者為自創且經設計之外文「CORHEA
    」，與據以評定商標圖樣中之外文「CROCODILE」、「CROCOKIDS」等差異顯然，
    足以區分辨識，二者於外觀或觀念上顯有差異；又二者之中文雖有相同之「魚」
    字，惟「酷」與「鱷」二字於外觀、讀音上差別甚大，異時異地隔離觀察，客觀
    上皆無使購買者產生混同誤認之虞，應非屬近似之商標，亦難謂有使一般消費者
    對其所表彰之商品來源或產製主體產生混淆誤信之虞。原告雖訴稱系爭商標圖樣
    中之英文「Corhea」之讀音與鱷魚之台語發音如出一轍，而其中文「酷魚」亦是
    源自鱷魚之台語發音，其與據以評定商標之圖形鱷魚、外文文字「CROCODILE 」
    和中文文字「鱷魚」的意義相同，實已構成「觀念上近似」和「讀音上近似」，
    是為近似之商標，並經最高行政法院判決（九十年度判字第一六九七、一六九八
    、一六九九號及九十一年度判字第六一九號）認定在案云云。惟查，「酷」與「
    鱷」二字於外觀、觀念及讀音差別甚大，尤其「酷」字為現代流行用語，通常在
    一名詞之前加上「酷」字，做為形容詞，以形容主詞，例如「酷狗」、「酷爸」
    、「酷哥辣妹」，在現代一般消費者習慣用語上，對「酷」皆以「ㄎㄨ」（四聲
    ）唸之，從經驗法則上，不易也不會將「酷」字以閩南語唱呼為「ㄎㄛ口」，系
    爭商標「酷魚」從其組合方式及現代用語，其唱呼亦同。至於在漢文中雖有「酷
    」字，但當欲轉換成閩南語唱呼時，僅限於特定用語，如「酷刑」、「冷酷無情
    」；即使就「酷」與「鱷」在閩南語發音上亦有區別，前者為「kok」，後者為
    「ghok」；何況「酷」與「鱷」字，能以閩南語發音之年輕閩南人，恐亦不多見
    ，且在商標隔離觀察情形下，一般購買者更不易也不會將「酷」字以閩南語唱呼
    。是系爭商標之外文「corhea」讀音及中文「酷魚」之讀音予消費者之印象實難
    直接產生係鱷魚台語發音之聯想，揆諸首揭規定及判例意旨，應非屬近似之商標
    。被告以其異時異地隔離觀察，無使一般商品購買者發生混同誤認之虞，認非屬
    近似之商標，乃為申請不成立之處分，及訴願決定駁回其訴願，均無不當。至原
    告所舉最高行政法院上開判決有關商標圖樣含「酷魚」、「Corhea」而被認定與
    據以評定商標圖樣近似之案例，核與系爭商標圖樣不同（系爭商標Corhea外圍並
    無繞以單細線勾勒出一隻抽象之鱷魚圖案），依商標審查個案拘束原則，自不得
    比附援引，執為有利於原告主張之論據。
四、綜上所述，本件原告起訴意旨，並非可採；被告所為申請不成立之處分，洵無違
    誤，訴願決定予以維持，亦無不合；原告訴請撤銷，為無理由，應予駁回。
丙、據上論結，本件原告之訴為無理由，依行政訴訟法第九十八條第三項前段、第二
    百十八條、民事訴訟法第三百八十五條第一項前段，判決如主文。
中      華      民      國    九十二    年      十      月     十五     日
                           臺 北 高 等 行 政 法 院  第二庭
                                             審判長 法  官  徐瑞晃
                                                    法  官  蕭惠芳
                                                    法  官  李得灶
右為正本係照原本作成。
如不服本判決，應於送達後二十日內向本院提出上訴狀並表明上訴理由，如於本判決
宣示後送達前提起上訴者，應於判決送達後二十日內補提上訴理由書（須按他造人數
附繕本）。
中      華      民      國    九十二    年      十      月    二十二    日
                                                    書記官  陳清容


司法院資訊處製作；財團法人民間司法改革基金會備份。
